【裁判字號】    98,重訴,17
【裁判日期】    990630
【裁判案由】    殺人等
【裁判全文】
臺灣臺北地方法院刑事判決              98年度重訴字第17號
公  訴  人  臺灣臺北地方法院檢察署檢察官
被      告  甲○○
選任辯護人  高宏文律師
            黃曉妍律師
上列被告因殺人等案件，經檢察官提起公訴（九十八年度偵字第
三九六五號），本院判決如下：
    主  文
甲○○放火燒燬現供人使用之住宅，處有期徒刑年拾月。
    事  實
一、甲○○前於民國九十七年九月五日，騎機車於路口加速時，
    與拖板車相撞發生車禍，導致頭部外傷併雙側額腦蜘蛛網膜
    下腔出血，於九十七年十月十七日接受腦部動脈瘤手術治療
    後，個性、思考、情緒、行為表現已異於往常，情緒多為不
    安、起伏，有衝動、依賴及執著之傾向，亦有落淚、去抑制
    化之脫軌行為（在家中摔沙發、在學校又哭又笑等等），與
    其車禍前言行之質與量，有相當大之差別，其頭部外傷導致
    自我控制力下降，與其母許貴銀、其弟孟廷謙、其妹孟邑陽
    一同居住在臺北市○○區○○路九號七樓之十五之現供其全
    家使用之住宅，於九十七年十一月十二日凌晨一時十分許，
    處於情緒衝動控制不佳之精神障礙，其依其辨識而行為之能
    力，有顯著減低之情形，明知上開住宅係現供人使用居住之
    房屋，屋內多為木材、電器、電線等易燃物質，一旦在有人
    居住之集合公寓式住宅內引火燃燒，將造成迅速延燒而燒燬
    該住宅及其他公寓住戶，又甲○○於引火燃燒前，因外傷後
    器質性腦徵候群出現控制力變差、情緒易波動，而陷於依其
    辨識而行為能力顯著減低之狀態，注意能力較常人顯著減低
    ，本應注意在深夜凌晨之際，其母許貴銀、其弟孟廷謙、其
    妹孟邑陽均處於熟睡狀態，遽然在住宅內點火引燃物品，將
    導致火勢迅速蔓延燃燒，上開家人均可能因熟睡及火勢兇猛
    而不及反應逃生，遭濃煙嗆傷或火焰燒灼而死亡，對人之生
    命、身體產生危險，而疏未注意，竟基於放火燒燬現供人使
    用住宅之故意，在上開住宅客廳兩人座沙發椅北側與鞋櫃南
    側地面處，將衣服綑綁成束淋上不明物體，復以打火機點燃
    沾滿不明物體之衣服，著手放火，瞬間火勢一發不可收拾，
    造成客廳發生大火，並向上及四週急速竄燒，濃煙四起，致
    該房屋嚴重燒燬，孟邑陽因處於熟睡狀態未及反應逃出而吸
    入大量濃煙倒於主臥室浴室內，經緊急送往國軍松山醫院轉
    往國立臺灣大學醫學院附設醫院（下稱臺大醫院）急救，仍
    於九十七年十一月十三日凌晨三時許，因吸入性嗆傷、缺氧
    性腦病變致中樞神經休克而不治死亡，同棟八樓頂大樓會議
    室內西南角木板隔間管理員臥室、該臥室靠南側窗戶一帶、
    該會議室建物外觀西南端外牆管道孔一帶、同棟八樓之十七
    住宅西面臥室樓頂板靠南側一帶、西面臥室裝潢及物品南側
    上半部靠中間一帶、臥室南面鋁質殘存窗架中間靠下方一帶
    、七樓南面走道天花板靠七樓之十五號前一帶、北面走道裝
    潢及物品上半部靠南側、電梯四周牆壁靠上半部均燒燬。甲○○於放火後，逕自開啟住宅大門離開現場，許貴銀於睡眠
    中聽聞房門外有爆裂聲而驚醒，自該未關閉之大門逃出，孟
    廷謙則於睡眠中聽到尖叫聲並發現有濃煙，自臥室窗戶向外
    跳至同棟六樓陽臺逃出。甲○○於離開現場後，前往其女友
    丙○○位在基隆市七堵區住處樓下，並以電話告知丙○○縱
    火之事而要求見面，經警循線查知上情。
二、案經臺北市政府警察局松山分局報告臺灣臺北地方法院檢察
    署（下稱臺北地檢署）檢察官偵查起訴。
    理  由
壹、程序方面：
    按被告以外之人於審判外之言詞或書面陳述，除法律有規定
    者外，不得作為證據；又被告以外之人於審判外之陳述，雖
    不符合同法第一百五十九條之一至第一百五十九條之四之規
    定，但經當事人於審判程序同意作為證據，法院審酌該言詞
    陳述或書面陳述作成時之情況，認為適當者，亦得為證據；
    又當事人、代理人或辯護人於法院調查證據時，知有第一百
    五十九條第一項不得為證據之情形，而未於言詞辯論終結前
    聲明異議者，視為有前項之同意，刑事訴訟法第一百五十九
    條第一項及第一百五十九條之五分別定有明文。查本判決下
    列所引用之各項證據方法之證據能力，當事人及辯護人於本
    院審判期日中均未予爭執，且迄至言詞辯論終結前亦未再聲
    明異議，本院審酌該等言詞陳述及書面陳述作成時之情況，
    並無不宜作為證據之情事，依刑事訴訟法第一百五十九條之
    五之規定，自得作為證據，合先敘明。
貳、實體方面：
一、證據之認定：
  (一)被訴放火燒燬現供人使用之住宅部分：
  1.被告於本院審理中對於上開事實一部分之犯行坦承不諱（本
    院九十九年四月七日審判筆錄參照），核與證人丙○○於警
    詢及偵查時證稱：被告於九十七年十一月十二日凌晨一時四
    十八分以公用電話撥打我○九三一＊＊＊二八○號行動電話
    ，說他把衣服綁在一起，用酒精燒，把他家燒了等語之情節
    相符（臺北地檢署九十七年度相字第七四二號卷【下稱相字
    卷】(一)第三五頁、第七九頁），並有被告於案發當日進入臺
    大醫院精神科治療之病歷資料一份在卷可佐（相字卷(一)第九
    七頁至一九六頁參照），九十七年十一月十二日病歷專用紙
    、曾冠喬醫師看診資料（Present Illness）記載：「He
    yelled "I set the fire and I am insane」，九十七年十
    一月十七日病歷專用紙（大夜）記載：「…難道你不知道我
    在家放火、縱火嗎」等語，復有證人丙○○○九三一＊＊＊
    二八○號行動電話通聯紀錄磁片一份、案發現場九鼎大廈之
    監視器光碟四片及翻拍照片二幀附卷可稽（相字卷(二)第二二
    九頁參照），此外，臺北市○○區○○路九號七樓之十五發
    生火災之原因，經臺北市政府消防局調查結果認：起火處一
    帶經清理後，未發現任何電器用品及電源配線經過，故研判
    因使用電器用品或電線短路致起火燃燒之可能性較小，亦未
    發現垃圾桶、菸灰缸或蚊香盤等皿器，據關係人許貴銀稱：
    「我們均無抽菸習慣…等情」，故研判因不慎遺留火種（包
    括未熄菸蒂、蚊香）經蓄熱致起火燃燒之可能性較小，該起
    火災係由客廳兩人座沙發椅北側與鞋櫃南側一帶最先起火燃
    燒，經清理起火處附近一帶，雖未發現堆放易燃物品及雜物
    ，然卻造成該處地磚嚴重受熱、龜裂，經採集五樣證物，送
    驗證物鑑析結果，均未檢出汽油、煤油及柴油等常見油品及
    甲醇、乙醇、丙酮及乙醚等低沸點可燃性液體，據許貴銀稱
    ：「火災發生時，發現玄關與客廳之間有火光，火的位置在
    客廳（走廊的盡頭）兩人座沙發後，且火的位置在地面…我
    睡前還察看兄弟房間確認燈熄滅才睡覺…等情」，據孟廷謙
    稱：「現場共居住四位，分別為我母親許貴銀、哥哥甲○○
    、我和妹妹孟邑陽…我逃生前沒有看見哥哥在臥室，我只知
    道臥室門口都是火…等情。」，據丙○○稱：「十二日清晨
    甲○○有至基隆七堵找我，是用公用電話裡告知，他將他家
    裡放火燒掉了，手法為將衣物綁在一起，並用酒精倒在衣物
    上…等情」，然起火處若無外來火源，應無自行起火燃燒之
    條件存在，此外現場並未發現有其他之熱源存在，故研判起
    火原因人為縱火之可能性較大一情，有該局九十七年十一月
    二十八日火災原因調查鑑定書一件在卷足參（相字卷(二)第一
    至九四頁）。是依證人丙○○之證言、被告案發後病歷資料
    一份、證人丙○○○九三一＊＊＊二八○號行動電話通聯紀
    錄磁片一份、案發現場九鼎大廈之監視器光碟四片、翻拍照
    片二幀及火災原因調查鑑定書一件等補強證據，足資證明被
    告上開任意性自白核與事實相符，堪以採信。是被告於前揭
    時地在上開住處客廳兩人座沙發椅北側與鞋櫃南側地面處，
    將衣服綑綁成束再淋上不明物體，復以打火機點燃沾滿不明
    物體之衣服，著手放火之犯罪事實，堪以認定。
  2.按所謂「燒燬」，係指行為人利用火力，使特定物質焚燒燬
    滅，而一併失其形體效用；即使該特定物質主要部分或效用
    滅失者而言。又刑法第一百七十三條第一項放火燒燬現供人
    使用之住宅罪，所謂之燒燬，係指火力燃燒，喪失物之效用
    而言，必須其物喪失主要效用，始得為放火既遂；如僅將房
    屋內之傢俱、物件、電器燒燬或牆壁、天花板燻黑、磁磚燒
    黑剝落，但於房屋本身尚未達喪失其效用之程度者，即不得
    論以該罪之既遂犯（最高法院著有八十二年度臺上字第四一
    一五號、九十三年度臺上字第一○六九號判決可參）。經查
    ，本件臺北市○○區○○路九號七樓之十五之建築物，係現
    為證人許貴銀、孟廷謙、被害人孟邑陽及被告共同居住使用
    之集合式公寓住宅，除據被告於本院準備程序中自承：案發
    當日其母許貴銀、其弟孟廷謙、其妹孟邑陽及自己在家等語
    外，業據被害人乙○○、許貴銀及孟廷謙於警詢時陳述明確
    。而上開住宅因被告之放火行為，致走道牆壁以上半部靠西
    側一帶受燒損較嚴重，餐廳北面裝潢及物品，以西側木櫃靠
    上半部西側受燒損、燒失較低較嚴重，南面壁櫃以上半部靠
    西側一帶受燒損較嚴重，於壁櫃西側地面發現一受燒燬之浴
    巾及玻璃瓶殘留物，廚房天花板受燒燬燒失，裝潢及物品均
    以上半部受燒燬較嚴重，廚房南面陽臺裝潢及物品，亦以上
    半部受燒損較嚴重，甲○○、孟廷謙兄弟臥室樓頂板以靠北
    側（靠門框上方）一帶受燒變白泥灰剝落較嚴重，南面物品
    及鋁質窗架，以上半部靠中間一帶受燒損較嚴重，東面牆壁
    及木櫃，以靠南側一帶受燒損變色較白較嚴重且呈一明顯斜
    狀火流，西面牆壁亦靠南側受燒損變色較深較嚴重且呈明顯
    斜狀火流，牆下北側擺放之木桌以上半部受燒損較嚴重，彈
    簧床墊以上半部受燒損較重，底部尚殘存，下方木質床架尚
    保持原木色，北面衣櫃以靠上半部受燒損較嚴重，浴廁裝潢
    及物品受燻燒，以門框上半部靠東側受燒損、碳化較嚴重，
    臥室木質地板，以靠門口處一帶受燒損較嚴重，臥室門框殘
    存木架，以靠客廳側受燒損、碳化較深較嚴重，客廳南面樓
    頂板受燒後，以靠北側一帶泥灰剝落較嚴重，鞋櫃區樓頂板
    受燒後，以靠南側一帶泥灰剝落較嚴重，南面鋁窗殘存鋁架
    ，以上半部靠中間一帶受燒失較嚴重，南面擺放原木桌以靠
    北側受燒損碳化較深較嚴重，東面牆壁及矮櫃，以中間靠北
    側一帶受燒損較嚴重，矮櫃上擺放之電視機，清理後以靠上
    半部受燒損較嚴重，西面木櫃、三人座沙發椅及茶几燒損後
    殘存木架，以靠北側一帶受燒燬、燒失較嚴重，原擺放茶几
    北面之二人座沙發椅，則嚴重受燒燬、燒失，下方地磚破損
    嚴重，出入之木門框殘存木架，以門框內側受燒損、碳化燒
    失較嚴重，西、北面鞋櫃燒損後底部尚殘存，以靠南側一帶
    受燒燬、燒失較嚴重，經清理客廳與鞋櫃區地面一帶，以靠
    中間（二人座沙發椅北側與鞋櫃間）一帶受熱較強烈、破裂
    較嚴重；臺北市○○區○○路九號八樓頂大樓會議室內裝潢
    及物品，以西南角木板隔間管理員臥室受燒燬較嚴重，其餘
    僅受煙燻，該臥室以靠南側窗戶一帶受燒損較嚴重，該會議
    室建物外觀，以西南端外牆管道孔一帶受燒損較嚴重；八樓
    之十七大銹鋼門，火警時遭消防搶救單位強行破壞，西面臥
    室樓頂板，以靠南側一帶受熱較強烈、泥灰剝落較重，西面
    臥室裝潢及物品，以南側上半部靠中間一帶受燒損、燒失較
    嚴重，臥室南面鋁質殘存窗架，以中間靠下方一帶受燒損、
    燒失較嚴重；七樓南面走道天花板，以靠七樓之十五號前一
    帶受燒失較嚴重，北面走道裝潢及物品，以上半部靠南側受
    燒損較嚴重，電梯四周牆壁，以靠上半部受燒損較嚴重等情
    ，亦有火災原因調查鑑定書暨火災現場照片在卷可按（相字
    卷(二)第一至九四頁），並經臺北地檢署檢察官於九十七年十
    一月十四日至現場勘驗屬實，製有勘驗筆錄及勘驗現場情形
    光碟一片附卷可參（相字卷(一)第二十頁）。上開七樓之十五
    、八樓之十七、八樓頂大樓會議室、七樓走道既屬屋頂緊密
    相連之整體建築，與分離獨棟式建築，不能相提並論，上開
    建築物連同中間走廊，均係供人使用住宅之一部分，被告在
    七樓之十五住宅客廳放火，實與對整體建築物放火無異，被
    告上開縱火行為，已將七樓之十五、八樓之十七、八樓頂大
    樓會議室及七樓走道嚴重燒燬，影響結構安全，該住宅及建
    築物之重要部分或居住效用，因火災燃燒而達滅失燒燬之程
    度，是被告之放火行為屬既遂甚明。
  (二)過失致死部分：
  1.查本件被告之放火行為，造成被害人孟邑陽吸入大量濃煙倒
    於主臥室浴室內，經緊急送往國軍松山醫院轉往臺大醫院急
    救，仍於九十七年十一月十三日凌晨三時許，因吸入性嗆傷
    、缺氧性腦病變致中樞神經休克而不治死亡之事實，有臺大
    醫院孟邑陽病歷資料（含急診病歷）一份在卷可查（相字卷
    (二)第一百至第一四九頁），並經臺北地檢署檢察官督同法醫
    師相驗屬實，製有相驗筆錄、相驗屍體證明書各一件及相驗
    照片四幀在卷可憑（相字卷(一)第十二、十三、十六、十八頁
    ），是被害人孟邑陽之死亡與被告之放火行為，具有相當因
    果關係，應堪認定。
  2.按刑法第十三條第一項、第二項所規範之故意，學理上稱前
    者為直接故意或確定故意，後者則稱間接故意或不確定故意
    ，二者之區隔為前者乃行為人明知並有意使其發生，故對於
    行為之客體及結果之發生，皆有確定之認識，並促使其發生
    ；後者為行為者對於行為之客體或結果之發生，並無確定之
    認識，但若其發生，亦與其本意相符。故間接故意亦不能缺
    乏希望結果發生之要素，倘行為人只有結果發生高度可能性
    之認識，尚不足以認定不確定故意之存在（最高法院著有九
    十六年度臺上字第四六四八號判決可參）。依據九十七年十
    一月十二日被告入院護理摘要記載「…在急診情緒激動shou
    ting"我是精神病患，把我關起來，要去跟妹妹下跪"」、九
    十七年十一月十三日病程記錄記載「我想見妹妹…」、九十
    七年十一月十四日病程記錄記載「希望火災不要再發生了，
    不希望有人受傷，擔心妹妹死掉」（相字卷(一)第一二三、一
    二三之一、一二五頁參照），證人即被告之父乙○○亦於偵
    訊時證稱：我在處理女兒在加護病房的事，當時被告也有看
    到妹妹在加護病房，他失控大叫等語（相字卷(一)第二○二頁
    參照）。足認被害人孟邑陽死亡結果之發生與被告本意不符
    ，即與刑法上故意之要件不符，是其本應注意在深夜凌晨之
    際，家人處於熟睡狀態，遽然在住宅內點火引燃物品，將導
    致火勢迅速蔓延燃燒，家人均可能因熟睡及火勢兇猛而不及
    逃生，遭濃煙嗆傷或火焰燒灼而死亡，而依當時情狀觀之，
    並無不能注意之情形，詎被告竟因外傷後器質性腦徵候群出
    現控制力變差及情緒易波動，注意能力較常人顯著減低而疏
    未注意，在上開住處著手放火，瞬間火勢一發不可收拾，造
    成客廳發生大火，並向上及四週急速竄燒，濃煙四起，致孟
    邑陽因熟睡而未及反應逃出吸入大量濃煙，因吸入性嗆傷、
    缺氧性腦病變致中樞神經休克而不治死亡，是被告有過失一
    節，堪以認定。
  3.至公訴意旨認被告因發生車禍接受大腦動脈瘤之腦部手術治
    療後，因腦部受創而情緒不穩現象，竟萌生放火與家人同歸
    於盡之念頭，於上揭時地明知上開住宅係現供人使用居住之
    房屋，並且當時尚有其母許貴銀、其弟孟廷謙、其妹孟邑陽
    均在房間睡覺，竟仍基於放火燒燬現供人使用住宅及殺人之
    故意，在上開住處著手放火，因認被告係基於殺人之故意而
    為之等語。惟查：證人許貴銀、孟廷謙均證稱：家庭感情和
    睦，三兄妹感情很好等語（相字卷(一)第二三、二七、二○二
    頁參照），是被告無何放火殺害其妹孟邑陽之動機，且本件
    臺北市政府消防局火災原因調查鑑定結果，認起火處在客廳
    兩人座沙發椅北側與鞋櫃南側間一帶，觀諸火災現場起火位
    置圖所示（相字卷(二)第二五頁），起火位置距被害人孟邑陽
    臥室所在位置，尚間隔餐廳及廚房等空間，其間並設有壁櫃
    、鐵櫃、置物櫃、流理檯等傢俱，若被告確有殺害孟邑陽之
    故意，可直接將火點燃於孟邑陽臥室門口，無須選擇距孟邑
    陽所在位置有相當距離之客廳放火，又被告放火位置雖在客
    廳兩人座沙發後方與玄關鞋櫃中間位置，而阻塞該住宅大門
    出口處，惟證人許貴銀於警詢及臺北市政府消防局調查時均
    證稱：發生火災時，屋內只有我、孟廷謙及孟邑陽三人，當
    時我在房間內睡覺，聽到門外有爆裂聲，於是開門查看發現
    玄關與客廳之間失火，火的位置在客廳兩人座沙發後，當時
    只有客廳失火並且產生大量濃煙，於是我往屋外跑到電梯間
    （大門已開），我想要拿滅火器滅火，當時我要出去時大門
    並未關上等語（相字卷(一)第二二頁、相字卷(二)第十四頁參照
    ），足徵火災發生後，屋內之人可自該住宅之大門逃生至屋
    外，且斯時該大門處於開啟狀態，未遭封鎖，若被告確有放
    火殺害屋內之人故意，自可於放火後離開現場之際，將大門
    由外封鎖，阻塞其等唯一逃生通道，詎其竟捨此不為，反而
    於放火後逕自離去而未關門，更足認其係基於放火燒燬現供
    人使用住宅之故意為本件犯行，因其精神狀態陷於依其違法
    辨識而行為能力顯著減低之狀態，注意能力較常人顯著減低
    ，而未能注意放火行為將導致屋內之人死亡結果之過失情狀
    甚明。雖被告於案發後進入臺大醫院治療，九十七年十一月
    十二日病歷專用紙、曾冠喬醫師看診資料（Present Illnes
    s）記載：「He called his girlfriend, saying that he
    set the fire and wished everybody to die.He also said
    he would suicide thereafter.」，九十七年十一月十二日
    病歷專用紙、曾冠喬醫師看診資料（Brief Acceptance Not
    e）記載：「He ever called his girlfriend and told her
    that想把家裡燒了，想帶大家一起走」，九十七年十一月十
    二日入院護理摘要記載：「據家人和急診病歷表示：…昨日
    與女友通電話時向其表示要燒死家人，並自殺帶家人一起走
    」，惟證人丙○○歷於警詢及偵訊中均僅證稱：被告說他把
    衣服綁在一起用酒精點火，把他家燒了等語（相字卷(一)第三
    五、七九頁參照），未曾提及燒死其家人及自殺等情，則該
    看診資料及入院護理摘要記錄即與證人丙○○所述不符，尚
    難據以認定被告有殺人之故意；另被害人孟邑陽雖曾於九十
    七年六月二十八日主訴被哥哥用手打到後頸及後背，痛到無
    法抬頭而至臺大醫院急診，有臺大醫院急診病歷一紙在卷可
    查（相字卷(一)第六三頁參照），惟此經證人許貴銀證稱：係
    因兄妹搶電視頻道而不小心揮到等語（相字卷(一)第二○二頁
    參照），且距本件案發時間相隔已近五月，期間亦無其他證
    據證明二人存有重大仇隙，自難憑此單一事件認被告有殺害
    被害人孟邑陽之故意，附此敘明。
  (三)被告行為時之精神狀態，處於因精神障礙，致其依其辨識而
    行為之能力，顯著減低一節：
  1.證人乙○○到庭具結證稱：九十七年九月，被告騎機車載丙○○在七堵發生車禍，一度病危，大約昏迷好幾天，最後不
    知過了多久後出院，當時被告的記憶很混亂，情緒也很浮動
    ，很多事情都記不清楚，被告變得很愛講話，情緒起伏很大
    ，有時突然就哭了，有次與被告爬山一起吃飯，被告吃到一
    半就突然大哭，我們安撫很久，後來被告就吵著要上學，就
    請被告的母親到學校看被告上課，但是被告常常會跑出教室
    ，不會安靜坐在教室，有一天我在家裡接到教官的電話，說
    被告與教官吵架，我就趕快開車載被告到臺大醫院找被告母
    親，在餐廳吃飯時，被告突然說我怎麼會在這裡，之前的事
    情他忽然忘記，就突然大哭，被告的母親覺得不對，就幫被
    告掛急診，發現被告腦部有車禍引起的血管瘤，必須開刀處
    理，被告開完刀後在加護病房內，有嚴重幻聽幻覺，曾經自
    己拔管，說誰要殺誰等語，這種情形日常生活也發生幾次，
    被告對著牆壁罵說為什麼要看我，開刀出院後我把被告帶到
    南部，被告精神狀態還是不穩定，記憶狀況也不佳，有時候
    會突然跟我盧說要去哪裡，假日帶被告跟朋友去唱歌，被告
    會搶著要唱歌，而且一直唱歌、跳舞，這跟被告開刀之前完
    全不同，以前被告是很畏縮的，案發當天早上，我從南部趕
    上來，帶被告到松山分局東社派出所做筆錄，被告有出現幻
    聽幻覺的情形等語明確。證人許貴銀於偵查中證稱：被告九
    十七年九月五日曾出過嚴重車禍，頭部受創，九月五日還有
    開病危通知單，醫師說他情緒、記憶會大變，當時就有發現
    他情緒一直很高亢，情緒控制不好，他還曾經告訴我說，他
    為什麼沒辦法流眼淚，他說夢境裡滿地都是血，有人要追殺
    他，他分不清楚現實跟夢境等語屬實（相字卷(一)第二○一頁
    參照）。證人丙○○於偵查中證稱：被告九十七年九月五日
    騎機車在六堵發生車禍，那次車禍很嚴重，他有傷到頭部，
    車禍後他的情緒控制方面有些不一樣，情緒忽高忽低，起伏
    很大等語（相字卷(一)第八十頁參照）。復參以被告於車禍發
    生後就讀國立基隆高級中學之個案輔導記錄表所載：「…導
    師表示Ｃ１（即被告，下稱被告）經常到處走找不到人，也
    似乎無法跟著學校的正常作息，想到什麼就做什麼，無法照
    規範走，非常擔心其安危…被告在校情緒失控，對教官咆哮
    ，被告母親表示現在帶被告去急診檢查，被告一下哭一下笑
    …」等語（相字卷(二)第一七四頁參照）。
  2.被告行為時之精神狀態，經本院囑託國立臺灣大學醫學院附
    設醫院精神部以身體及神經學檢查、腦波檢查、心理測驗、
    精神狀態檢查等方法鑑定結果，認：「結論：孟員（即被告
    ）目前之臨床精神科診斷為(1)疑行為障礙症；(2)外傷後器質
    性腦徵候群；(3)解離性失憶症。孟員之過去個人史中，曾有
    過因車禍而致頭部外傷併雙側額腦蜘蛛網膜下腔出血，及後
    續發現的右側前大腦動脈瘤，此兩種情況經開刀後，皆無生
    命危險；案發前孟員的大多數求學生活中，可以發現孟員對
    於學業興趣較缺乏，跟社團同學與幫派成員互動甚密。就其
    之前面對衝突、紛爭之情形，多訴諸幫派滋事方式來處理，
    雖無重大傷害事件發生，但據其於學校因鬧事記過、帶武器
    幫朋友談事情、參與暴力討債、見識他人使用違禁藥品等情
    事，可窺見孟員於車禍前，個性上不尊重規範及他人權益、
    行事衝動以及暴力傾向之情形。孟員於九十七年九月五日車
    禍並接受治療後，據孟員及其家人所述，孟員之個性、思考
    、情緒、行為表現已異於往常，情緒多為不安、起伏，曾有
    自殺之念頭，有衝動、依賴及執著之傾向，亦有落淚、去抑
    制化之脫軌行為（在家中摔沙發、在學校又哭又笑等等），
    與其車禍前言行之質與量，有相當大之差別，可見此頭部外
    傷導致孟員自我控制力下降之現象。參見孟員涉案不久所做
    之筆錄，孟員對於涉案過程相關事件並非完全沒有記憶，然
    而，在鑑定會談時及於臺大醫院精神醫學部住院治療時，孟
    員皆表示對於其涉案行為完全沒有記憶。目前可徵之資料，
    為法院卷宗相關資料、孟員女友丙○○之敘述及孟員於臺大
    醫院精神醫學部接受催眠治療時之敘述；綜合言之，孟員曾
    出現解離（意識狀態非處於自我掌控之情形）及心因性失憶
    （因心理壓力過大而對壓力事件失去記憶），然而此未曾出
    現於涉案事件之前，亦非發生於涉案事件時，而乃發生於涉
    案事件之後。孟員入院後於鎮靜劑治療過程仍可回溯其縱火
    細節，其描述與現場證物尚吻合；縱火之後，孟員尚能獨自
    到女友丙○○位於基隆之住處，並用電話告知其縱火情事，
    並且連續打了三通之多，希望女友可以下來碰面；上述諸種
    情事，皆顯示孟員於涉案時並非處於解離狀態，亦無失憶之
    狀態。然縱火後女友拒見、妹妹因該縱火事件受傷去世及家
    中劇變等等，皆可能造成孟員之重大心理壓力，進而誘發孟
    員之解離及心因性失憶之反應。目前雖難排除有腦傷後器質
    性失憶之情形，然而基於孟員於催眠治療時對於涉案過程之
    回憶，仍有一定之程度，仍以孟員涉案後心因性失憶之可能
    性較高。因此，孟員之案發後之解離或失憶反應，應與其涉
    案時之精神狀態無關。因孟員於鑑定時對於涉案情節仍處於
    失憶狀態，目前對於孟員之涉案動機，目前之依據為：孟員
    女友丙○○之敘述與孟員於臺大醫院精神醫學部住院接受催
    眠治療時之敘述；但是，對於其涉案時認知與自我控制力之
    情形，則僅能就其涉案前之一般精神狀態論之。就孟員涉案
    之可能原因，雖孟員對女友分手一事雖有諸多情緒，亦曾出
    現自殺之意念，但不曾出現進一步自傷或自殺之行為；然而
    在此不欲分手之衝突情緒累積之下，孟員亦對車禍後所經驗
    到的半真半夢之世界感到十分難過、氣憤，在與女友丙○○
    之感情糾葛未決之情形下，因腦傷問題而出現控制力變差、
    情緒易波動之狀態下，而出現縱火（象徵性地毀滅一切）之
    行徑。孟員於車禍前亦經常有違反社會規範之行為，然而孟
    員車禍開刀後言行脫軌之質與量，皆不同於其腦傷前之模式
    ，因此，本鑑定認為孟員此次縱火之涉案行為，與其腦傷後
    腦部功能異常較有關係，而與其腦傷前之個性關連較低。就
    孟員車禍腦傷開刀後之一般生活及其與家人朋友相處之狀況
    觀察，目前並無證據顯示孟員辨識行為違法之能力有顯著減
    低之現象；孟員車禍腦傷開刀後，仍有衝動控制不佳之情形
    ，然而考諸其涉案行為之條理性與目的性（縱火之過程及隨
    後至其女友處希望見面及復合等），其為涉案之縱火行為時
    ，依其違法辨識而行為之能力，雖有顯著減低，但尚未達完
    全喪失之程度。」等語，有該院九十九年三月四日校附醫精
    字第○九九四七○○○二○號函暨所附精神鑑定報告書一份
    在卷可稽（本院卷第三九至四六頁參照）。
  3.依前開鑑定結果及被告案發前之行為表現綜合以觀，被告於
    案發時，其精神狀態因腦傷後腦部功能異常有關係，於車禍
    腦傷開刀後，情緒仍有衝動控制不佳之情形，是被告於行為
    時應處於因精神障礙，致其依其辨識而行為之能力，顯著減
    低之情形，應可認定。
  (四)綜上所述，堪認被告係因精神障礙，致其依其辨識而行為之
    能力顯著減低之狀態下，放火燒燬現供人使用之住宅，同時
    本應注意火勢延燒，居住其內之人有不及逃生而死亡之可能
    ，而依當時情狀觀之，並無不能注意之情形，詎被告竟因精
    神障礙注意能力亦降低之情況下，疏未注意，著手放火，致
    被害人孟邑陽死亡等節無訛。本案事證明確，被告犯行洵堪
    認定，應依法論科。
二、論罪科刑之法律理由：
  (一)按刑法第一百七十三條第一項放火燒燬現有人使用之住宅罪
    ，其直接被害法益，為一般社會之公共安全，雖同時侵害私
    人之財產法益，但仍以保護社會公安法益為重，況放火行為
    原含有毀損性質，而放火燒燬現供人使用之住宅罪，自係指
    供人居住房屋之整體而言，應包括墻垣及該住宅內所有設備
    、傢俱、日常生活上之一切用品。故一個放火行為，若同時
    燒燬住宅與該住宅內所有其他物品，無論該其他物品為他人
    或自己所有，與同時燒燬數犯罪客體者之情形不同，均不另
    成立刑法第一百七十五條第一項或第二項放火燒燬住宅以外
    他人或自己所有物罪，最高法院著有七十九年臺上字第一四
    七一號判例可資參照。是核被告放火燒燬現供人使用之住宅
    ，因而致被害人孟邑陽死亡，所為係犯刑法第一百七十三條
    第一項之放火燒燬現供人使用住宅罪及同法第二百七十六條
    第一項之過失致人於死罪。
  (二)公訴人認被告萌生放火與家人同歸於盡之念頭而燒屋，對於
    導致屋內人發生死亡之結果，有所預見，且有意使其發生，
    因認被告犯有刑法第二百七十一條第一項之殺人罪嫌，容有
    未洽，惟因起訴事實與本件之社會基本事實相同，本院自得
    依刑事訴訟法第三百條之規定，於不妨害事實同一之範圍內
    ，變更檢察官所引應適用之法條而予判決。
  (三)被告於本案行為時未滿二十歲，非成年人，並無兒童及少年
    福利法第七十條第一項加重其刑之適用，公訴意旨請求依該
    條規定加重其刑，自有未洽。
  (四)被告因車禍導致頭部外傷併雙側額腦蜘蛛網膜下腔出血，接
    受腦部動脈瘤手術治療後，個性、思考、情緒、行為表現已
    異於往常，情緒多為不安、起伏，有衝動、依賴及執著之傾
    向，亦有落淚、去抑制化之脫軌行為（在家中摔沙發、在學
    校又哭又笑等等），與其車禍前言行之質與量，有相當大之
    差別，其頭部外傷導致自我控制力下降，於行為時因精神障
    礙，致其依其辨識而行為之能力顯著減低一情，如前所述，
    應依刑法第十九條第二項規定減輕其刑。
  (五)被告所為放火燒燬住宅罪與過失致人於死罪間，有想像競合
    犯關係，則應從一重之放火燒燬住宅罪處斷。
  (六)爰審酌被告因車禍腦傷後，導致自我控制力下降，且有衝動
    之情形，一時失慮放火燒燬現有人居住之住宅，致被害人孟
    邑陽死亡之結果，釀成悲劇，而犯刑章，並參酌其過失情節
    ，與被害人係兄妹關係、家人感情和睦，本案發生後亦受身
    心煎熬，及其犯罪手段、方法、犯後坦承犯行等一切情狀，
    量處如主文所示之刑。
  (七)按刑法第八十七條第二項規定，有同法第十九條第二項之原
    因，其情狀足認有再犯或有危害公共安全之虞時，於刑之執
    行完畢或赦免後，令入相當處所，施以監護。而犯罪事實有
    無之判斷固屬法院之職權，但關於被告是否有再犯傾向及有
    何具體行為堪認有危害公共安全之虞，事涉專業領域，則應
    囑託精神醫學專家，以其醫學專業知識經驗自被告之精神及
    身心狀態加以鑑定，並非單自行為人是否有犯罪之事實為斷
    ，此與法院刑之量定係參酌行為人之惡性之情形，有所不同
    （最高法院著有九十八年度臺上字第七四五號判決可參）。
    是以被告有刑法第十九條第二項之原因時，並非應一律施以
    監護，必於其情狀有再犯或有危害公共安全之虞時，為防衛
    社會安全，始應由法院囑託精神醫學專家鑑定後始宣付監護
    處分。經查，本院囑託臺大醫院鑑定被告是否有再犯或危害
    公共安全之虞一節，該院鑑定結果為：目前被告在家人與看
    護的監督之下，可規律至精神科門診就診及服藥，然而心理
    測驗顯示被告仍有明顯衝動傾向，臨床觀察上可見到被告之
    去抑制化行為，且被告對於服藥仍有潛在之不合作性（擔心
    藥物副作用、不知服藥之必要性何在），而囿於母親工作繁
    忙、父親長期不在家，被告之弟亦自顧不暇（有心理創傷且
    將要服役），而且他們對於被告的了解有限，因此將來對於
    被告必需持續有積極之治療策略，以避免被告因為衝動控制
    不佳，而出現違反社會規範之行為。因被告本次涉案之縱火
    行為，與其當時之衝突事件特質與情境壓力有關，將來其違
    反社會規範之行為，是否必為縱火行為，目前之資料對於其
    將來縱火之公共危險性，並無法有一明確之定論，有該院精
    神鑑定報告書一件在卷可憑，被告觸犯本案迄今已逾年餘，
    期間被告並無再因有其他犯罪行為遭追訴處罰，此有臺灣高
    等法院被告前案紀錄表可憑，目前可規律至精神科門診治療
    ，本院具體審酌被告目前之情況，及上開鑑定意見，因認無
    被告有再犯或有危害公共安全之虞之情形，爰不併為監護處
    分之諭知，附此敘明。
據上論斷，應依刑事訴訟法第二百九十九條第一項前段、第三百
條，刑法第一百七十三條第一項、第二百七十六條第一項、第十
九條第二項、第五十五條，判決如主文。
本案經檢察官孫沛琦到庭執行職務。
中    華    民    國    99    年    6     月    30    日
                  刑事第九庭審判長法  官  林怡秀
                                  法  官  張詩芸
                                  法  官  徐淑芬
以上正本證明與原本無異。
如不服本判決，應於收受送達後十日內向本院提出上訴書狀，其
未敘述上訴之理由者並得於提起上訴後十日內向本院補提理由書
（均須按他造當事人之人數附繕本）「切勿逕送上級法院」。
                                  書記官  劉郅享
中    華    民    國    99    年    6     月    30    日
附錄本案論罪科刑法條全文
中華民國刑法第一百七十三條
放火燒燬現供人使用之住宅或現有人所在之建築物、礦坑、火車
、電車或其他供水、陸、空公眾運輸之舟、車、航空機者，處無
期徒刑或七年以上有期徒刑。
失火燒燬前項之物者，處一年以下有期徒刑、拘役或五百元以下
罰金。
第一項之未遂犯罰之。
預備犯第一項之罪者，處一年以下有期徒刑、拘役或三百元以下
罰金。
中華民國刑法第二百七十六條
因過失致人於死者，處二年以下有期徒刑、拘役或二千元以下罰
金。
從事業務之人，因業務上之過失犯前項之罪者，處五年以下有期
徒刑或拘役，得併科三千元以下罰金。


司法院資訊處製作；財團法人民間司法改革基金會備份。
